【裁判字號】    90,上易,3223
【裁判日期】    900731
【裁判案由】    詐欺
【裁判全文】
臺灣高等法院刑事判決                            九十年度上易字第三二二三號
    上  訴  人  臺灣板橋地方法院檢察署檢察官
    被      告  乙○○
右上訴人因被告詐欺案件，不服臺灣板橋地方法院八十九年度易字第三一六一號，中
華民國九十年七月三十一日第一審判決（起訴案號：臺灣板橋地方法院檢察署八十九
年度偵字第一八二四號）提起上訴，本院判決如左：
    主  文
上訴駁回。
    理  由
一、本案經本院審理結果，認第一審判決以不能證明被告乙○○犯罪，而為無罪之諭
    知。經核並無不當，應予維持，並引用第一審判決書記載之證據及理由（如附件
    ）。
二、公訴人上訴意旨以：被告坦承有以重建計劃勸誘告訴人丙○○投資，並取得新臺
    幣（下同）八百萬元之事實，且被告並無法具體指出支出上開投資款項之流向，
    雖被告供稱有將現金交付案外人甲○○，惟原審並無確認甲○○之證詞是否與被
    告相符，何況被告亦有供稱有支出公關費用等情，則被告以不實事實告知告訴人
    ，使告訴人誤信有投資計劃而交付上開現金，被告自有不法所有之意圖，所為詐
    欺犯行堪以認定。原審認事用法，尚嫌未洽等語。
三、惟查：行政院原子能委員會（下稱原子能委員會）於八十六年間確有主辦「輻射
    屋拆除重建計劃」，鼓勵居民將輻射屋拆除，並與建商合作改建，再由營建署給
    予百分之三十容積率。而原子能委員會業已擁有坐落臺北市○○區○○段三小段
    一七一地號土地及其上建物二十五分之二十四之產權，僅餘臺北市○○○路○段
    一二一巷三十三號曾麗莪所有之輻射屋尚未購得。被告與甲○○、李玉蘭、陸毓
    孝均曾至原子能委員會與該會機要秘書伍宗文詢問關於輻射屋拆除重建計劃，並
    與甲○○均向曾麗莪洽談承購改建輻射屋事宜。而被告邀請告訴人投資，並取得
    告訴人交付之投資款八百萬元後，各交付甲○○、李玉蘭二百六十萬元及四百多
    萬元費用，業據證人伍宗文、陸毓孝、李玉蘭及何津田證述屬實，復有行政院原
    子能委員會函、臺北市○○區○○段三小段一七一地號之臺北市土地登記謄本（
    地號全部）、原子能委員會處理上開輻射屋之計畫資料在卷為憑，被告自無施用
    詐術等情，業經原審認定無訛，並詳載理由依據。再被告向告訴人收取投資款後
    ，即以胞姊陳淑齡所有座落苗栗縣苗栗市○○段二六六三地號土地為告訴人合夥
    人楊聰明（係由告訴人、楊聰明、江清富合資）設定一千三百萬元最高限額抵押
    權，而該筆土地經臺灣苗栗地方法院民事執行處拍賣分配結果，楊聰明分得四百
    三十三萬八千七百七十三元，有該地號土地登記謄本、臺灣苗栗地方法院民事執
    行處通知、強制執行金額計算分配表在卷為憑（見本院卷、八十八年度偵字第八
    九二五號卷第八三、八六頁），倘被告有意行詐，自不可能委由家人提供仍能分
    配四百三十三萬八千七百七十三元之土地為告訴人設定抵押權，益見被告並無不
    法所有意圖。又依卷內事證，已有證人陸毓孝指證被告曾交付甲○○、李玉蘭總
    計約七百萬元，自不得僅因甲○○另案通緝致未能傳訊到庭，即任意推定證人陸
    毓孝證言不實。雖被告向告訴人收取八百萬元，扣除交付甲○○、李玉蘭約七百
    萬元，尚約短少一百萬元，而被告辯稱該筆款項係供交際應酬花費，亦始終未能
    舉證以實其說。惟犯罪事實應依證據認定之，無證據不得推定其犯罪事實，刑事
    訴訟法第一百五十四條定有明文。則被告否認犯罪事實所持之辯解不能成立，仍
    須有積極證據足以證明犯罪行為，始得據為有罪之認定（最高法院二十九年上字
    第三一○五號、三十年上字第一八三一號判例參照）。本件被告既無施用詐術及
    不法所有意圖，已與詐欺罪之構成要件不符，縱被告未能明確指出部分投資款流
    向，亦僅係被告使用投資款不當，或是否涉有刑法之侵占罪嫌，自不得據以認定
    被告成立詐欺罪。公訴人上訴，指稱被告供稱交付甲○○投資款，未據甲○○到
    庭佐證，復未能具體指出部分投資款流向，即認被告係向告訴人行詐，要無可採
    。足見公訴人上訴，猶指被告犯罪，為無理由，應予駁回。
據上論斷，應依刑事訴訟法第三百七十三條、第三百六十八條，判決如主文。
本案經檢察官陳明光到庭執行職務。
中      華      民      國      九十      年    十一    月    二十八    日
                              臺灣高等法院刑事第十四庭
                                  審判長法  官  陳  祐  輔
                                        法  官  蔡  國  在
                                        法  官  陳  國  文
右正本證明與原本無異。
不得上訴。
                                        書記官  蔡  棟  樑
中      華      民      國     九十     年    十  一    月   二 十 八   日
附件
臺灣板橋地方法院刑事判決                        八十九年度易字第三一六一號
    公  訴  人  臺灣板橋地方法院檢察署檢察官
    被      告  乙○○  男  四十一歲（民國○○○年○月○日生）
                        身分證統一編號：Ｚ000000000號
                        籍設苗栗縣苗栗市○○街九十二巷四十二弄十二之二號
                        現居臺北市○○區○○路二十五巷一號二樓
右列被告因詐欺案件，經檢察官提起公訴（八十九年度偵字第一八二四號），本院判
決如左：
    主      文
乙○○無罪。
    理      由
一、公訴意旨略以：被告乙○○意圖為自己不法之所有，於民國（下同）八十六年間
    ，以承攬行政院原子能委員會「輻射屋拆除重建計畫」需要資金為由，先請不知
    情之郭進財（另經檢察官為不起訴處分確定）介紹朋友投資，郭進財乃介紹不知
    情之楊聰明（另經檢察官為不起訴處分確定）與其接洽，嗣被告乙○○至楊聰明
    家中談論投資事宜，適巧丙○○至楊聰明住處，楊聰明再介紹丙○○與其認識，
    被告乙○○乃向丙○○詐稱先以資金買下曾麗莪所有坐落臺北市○○區○○段三
    小段一七一地號土地及其上門牌臺北市○○○路○段一二一巷三十三號輻射屋，
    再拆除改建牟利，惟尚須資金新臺幣（下同）一千一百萬元，丙○○不疑有他，
    應允投資，但因缺資金，乃邀同楊聰明、江清富一同投資，由楊聰明及江清富先
    各自出資四百萬元，嗣再由丙○○出資三分之一。談定後旋於八十六年十二月五
    日，於陳聰明位於臺北縣蘆洲市○○街三一三巷二十二號住處，由丙○○與被告
    乙○○訂立合作協議書，並當場交付一百萬元，於同年十二月十二日再交付七百
    萬元，被告乙○○為取信於丙○○，並提供其姐陳淑齡所有位於苗栗縣苗栗市○○段二六六三地號土地設定同額之抵押權以為擔保，詎被告乙○○取得上開八百
    萬元後即逃匿無蹤，經丙○○多次催討，始知行政院原子能委員會根本沒有「輻
    射屋拆除重建計畫」，丙○○至此始知受騙。因認被告乙○○涉犯刑法第三百三
    十九條第一項之詐欺取財罪嫌。
二、按犯罪事實應依證據認定之，無證據不得推定其犯罪事實；又不能證明被告犯罪
    者，應諭知無罪之判決；刑事訴訟法第一百五十四條、第三百零一條第一項分別
    定有明文。又犯罪事實之認定，應憑真實之證據，倘證據是否真實尚欠明確，自
    難以擬制推測之方法，為其判斷之基礎；而認定犯罪事實之證據係指足以認定被
    告確有犯罪行為之積極證據而言，該項證據自須適合於被告犯罪事實之認定，始
    得採為斷罪資料（參照最高法院五十三年臺上字第六五六號、二十九年上字第三
    一○五號判例）。且刑事訴訟上證明之資料，無論其為直接或間接證據，均須達
    於通常一般之人均不致有所懷疑，而得確信其為真實之程度，始得據為有罪之認
    定，若其關於被告是否犯罪之證明未能達此程度，而有合理懷疑之存在，致使無
    從形成有罪之確信，根據「罪證有疑，利於被告」之證據法則，即不得遽為不利
    被告之認定（參照最高法院七十六年臺上字第四九八六號判例）。其以情況證據
    （即間接證據）斷罪時，尤須基於該證據在直接關係上所可證明之他項情況事實
    ，本乎推理作用足以確證被告有罪，方為合法，不得徒憑主觀上之推想，將一般
    經驗上有利被告之其他合理情況逕予排除（參照最高法院三十二年上字第六十七
    號判例）。又告訴人之告訴，係以使被告受刑事訴追為目的，是其陳述是否與事
    實相符，仍應調查其他證據以資審認（參照最高法院五十二年臺上字第一三○○
    號判例）。且按刑法第三百三十九條第一項詐欺取財罪之成立，以意圖為自己或
    第三人不法所有，以詐術使人將本人或第三人之物交付為要件，故須具備：(一)行
    為人有為自己或第三人不法所有之主觀意圖。(二)行為人向被害人施用詐術。(三)被
    害人因其詐術而陷於錯誤，而交付本人或第三人之物等三項構成要件始足當之，
    苟欠缺其一，即無從成立該罪，此觀該法條規定自明。。
三、公訴人認被告乙○○涉犯上開罪嫌，無非係以被告乙○○坦承有以行政院原子能
    委員會「輻射屋拆除重建計畫」為由勸誘告訴人丙○○參與投資，購買曾麗莪所
    有坐落臺北市○○區○○段三小段一七一地號土地及其上門牌臺北市○○○路○
    段一二一巷三十三號輻射屋，再拆除改建牟利，並取得告訴人丙○○及楊聰明、
    江清富等三人共同出資之八百萬元，以及行政院原子能委員會根本沒有該項計畫
    等情，且據告訴人丙○○指訴在卷，核與楊聰明之供述相符，復有合作協議書、
    支票三紙、臺灣苗栗地方法院八十七年度執字第三三七四號執行處通知書在卷可
    稽。又被告乙○○所稱將錢交予甲○○、李玉蘭一節復與證人陸毓孝所述相異而
    與常情不符為其論斷依據。訊據被告乙○○固坦承於八十六年間以承攬行政院原
    子委員會「輻射屋拆除重建計畫」需要資金為由，請郭進財介紹朋友投資，郭進
    財向伊介紹楊聰明，嗣丙○○到楊聰明家，值渠等正談論該投資事宜，楊聰明乃
    介紹伊與丙○○認識，伊即向丙○○說明欲以三百萬元向曾麗莪購買坐落臺北市
    中山區○○段○○段一七一地號持分土地，及其門牌臺北市○○○路○段一二一
    巷三十三號輻射屋，共需三百萬，另外公關費用八百萬元，其後乃於八十六年十
    二月五日於臺北縣蘆洲市○○街三一三巷二十二號（楊聰明之住處）與丙○○簽
    立合作協議書，並先後向丙○○、楊聰明收取八百萬元等情，惟堅決否認有被訴
    之詐欺犯行，辯稱：甲○○、李玉蘭、伍宗文等人向伊表示只要將曾麗莪之前開
    房地買下後可以此為籌碼與行政院原子能委員會談合建之事，伊並曾至曾麗莪住
    處談論買買房地，而其所取得之金錢已交予甲○○、李玉蘭、郭進財、韋台生共
    七百一十萬元，餘支付公關費用，伊係受甲○○、李玉蘭等人所騙，並無詐欺之
    犯行等語。
四、經查：
（一）公訴人固認被告乙○○於偵查中已坦承「行政院原子能委員會根本沒有該項計
      畫」，惟觀乎被告乙○○於警訊中係稱；「（你有無完成與原子能委員會合約
      ？）沒有完成，有計劃資料，但未帶來，有需要我會提供。」（見偵卷第二十
      一頁背面）、「（是否有承攬該輻射屋拆除工程？）只有計劃中，之後才知道
      被甲○○騙了。」（見偵卷第六十九頁正面），是依其所稱，核與明知無該計
      劃卻執之向丙○○等人騙取財物有間，合先敘明。
（二）訊據證人伍宗文到庭結證稱：「（八十六年間任職何處？）行政院原子能委員
      會，擔任機要祕書。」、「（當時原委會是否有輻射屋拆除重建計畫？）有，
      計畫內容是把輻射屋拆除，然後鼓勵居民自己或與建商合作來改建，營建署給
      他們百分之三十容積率的鼓勵，原委會在該計劃擔任主辦機關，負責協調事宜
      。」、「（本案臺北市○○○路○段一二一巷三十三號輻射屋經過情形如何？
      如何發現？如何處理？）必需再回去找資料，該案總共有二十二戶，其中二十
      一戶是屬於原委會的產權，我們發現有輻射屋後原委會就買下來了，當時的住
      戶一發現有輻射，就都搬離了，後來銀行拍賣，拍不出，銀行只好找原委會來
      買，我們買了下來，只有曾麗莪的部分沒有賣，若我們也買下曾麗莪的部分，
      整棟大樓就都是原委會的了，我們當時希望改建，當作輻射屋改建的範本。」
    、「（是否認識甲○○？）認識，是透過李玉蘭認識的。」、「（認識陸毓孝
      ？）認識。」、「（甲○○是否有帶人去原委會辦公室找過你？）有，他們是
      來請教關於輻射屋拆除重建的事，我是對陸毓孝有印象，但對被告沒有印象。
      」、「聽被告說了以後，好像有這樣的事，像他們這樣的情形，我們很同情，
      希望政府的立意不要被扭曲，會跟他們說明情形，以減少損失。」、「（是否
      有跟甲○○講過本案拆除合建的事？）我們有把拆除重建之清單、辦法、法規
      都給甲○○，所以他知道這戶的情形。」、「（甲○○有無說他要參與計畫？
      ）他沒有跟我說，甲○○的姐姐說他弟弟對輻射屋改建有興趣，所以我們就傳
      真資料給他們，這些資料任何人都可以拿。」（見本院九十年二月二日訊問筆
      錄）。另證人陸毓孝於檢察官偵查中亦結證稱：「（認識甲○○、李玉蘭？）
      認識，在他公司幫忙幾個月，甲○○說他是三才建設小老板，他開一家博信建
      設在苗栗市○○路二五五號，一、二年前他叫我去當副總，他知我對建築內行
      ，李玉蘭是他姐姐。」、「（甲○○、李玉蘭有無告訴乙○○可承攬原委會之
      輻射屋拆除計畫？）有，我們大家認為可行，就找了乙○○來，後來發現不是
      如此，我就離開公司。」、「（當初乙○○投資多少？）我只知道李玉蘭向乙○○拿了四百多萬元，我和乙○○一同去內湖德安百貨九樓的咖啡廳，乙○○
      拿了四百多萬給李玉蘭，另外在苗栗辦公室乙○○拿了六十多萬交給甲○○，
      又拿一次二百萬元，都是付現金，甲○○說是活動費，不要用匯的。」、「（
      有帶乙○○去找原委會去找人？）有找一個伍忠〈宗〉文祕書，求證有無此事
      ，他說有，但原委會有一定的程序，李玉蘭拖拖拉拉，就不知如何了。」（見
      偵卷第七十九頁背面、第八十頁），嗣於本院審理中亦結證稱：「（如－何認
      識乙○○？）我在八十幾年的時候，我先進去甲○○開設的博信公司，乙○○
      後來也進來，我在博信公司擔任副總經理。」、「（博信是否有輻射屋改建計
      畫？）有，李玉蘭拿資料來，他是甲○○的，計劃內容是在林森北路有一家輻
      射屋，我們計畫要買下來，因為其中一戶沒有談成，其他的都是原委會的了，
      所以我們計畫買下來之後，再用此籌碼去與原委會談，就可以合建了。」、「
      （此計畫有無實施？）我們去原委會很多次，都是我在接洽的，我是和胡錦標
      的祕書伍宗文說合建的事情，我們想辦法買下剩下那戶，然後合建，伍宗文叫
      我去跟屋主談，我去找過屋主談過二、三次，記得有一位是曾麗莪，她要求合
      建後要得到二戶打通的大套房，再補貼他她壹仟萬元，我當場生氣，談得不愉
      快，前後共去他家三次，外面又去談過一次，乙○○也有去過一、二次，地點
      我記得好像是臺北市○○街」、「（知否出資的錢到哪裡去了？）甲○○有拿
      錢，我有看到被告拿二百多萬到樓上給甲○○，也有看到乙○○拿錢到德安百
      貨的咖啡店給李玉蘭，錢用紙包起來。」、「（有無和伍宗文去吃飯？）有，
      乙○○也有參加過一次，他和伍宗文見面就這一次，我和伍宗文見面四、五次
      ，至於乙○○有無去辦公室找伍宗文我不知道，後來這事就交給乙○○去辦了
      。」（見本院九十年三月九日訊問筆錄）、「（你是和誰去談買下輻射屋？）
      我是跟姓王的老太太講的，她先生我也看過。」（見本院九十年四月二十七日
      訊問筆錄）、「（乙○○有無拿錢給甲○○？）六十萬元我有看到，是拿現金
      ，另外貳佰萬，乙○○抱去要給甲○○我有看到，但交付的過程我沒有看到。
      」、「（見過李玉蘭幾次）在德安百貨見過二次。」（見本院九十年五月十八
      日訊問筆錄）。另證人王曉梅（曾麗莪之母）結證稱：「（是否認識乙○○？
      ）聽過這個名字，因為我女兒有棟房子在中山北路，因為是輻射屋有人想買下
      來要改建，當時有聽到乙○○來接觸，都是他們主動來找我的，不止乙○○一
      人來而已，來的人男女都有，要我賣他們一起改建。」、「（是否聽過甲○○
      ？）有，甲○○是最後來的，是在事情的最後面才來的。後來都沒有談成。」
      （見本院九十年四月二十七日訊問筆錄）。又證人李玉蘭亦結證稱：「我認識
      被告是透過甲○○，我在原委會有個朋友叫伍宗文，他說有個輻射屋重建計畫
      ，我就跟甲○○說這個計畫，因為他是做建築的，甲○○後來介紹乙○○給我
      認識，後來的事我就不知道了，後來我跟甲○○談的時候甲○○有介紹乙○○
      一起談。」、「（輻射屋拆除計畫是你告訴甲○○的嗎？）是。」、「（在德
      安百貨見過被告幾次？）二次。」（見本院九十年五月十八日訊問筆錄）、「
      （你有與被告去找伍宗文？）有，是到原委會樓下餐廳一起去找伍宗文，去談
      什麼我不清楚，主要是講輻射屋的事情，我是介紹他們，因為我從伍宗文那裡
      得到消息。」（見本院九十年六月八日訊問筆錄）。又證人何津田到庭結證稱
      ：「（你和博信建設有限公司是何關係？）我當時是當名義上的負責人，實際
      負責人是甲○○。」、「（是否認識李玉蘭？）八十六年我從苗栗要上臺北，
      我坐乙○○的車子，後來在內湖的一家百貨公司的樓上喝飲料，我也有在場，
      甲○○、乙○○及另一女子約四、五十歲，他們在另桌談，我不知道他們談話
      的細節。」、「（是否知道信公司有從事輻射屋改建計畫的事？）甲○○是有
      在說。」、「（甲○○後來如何離開的？）八十六年八、九月間就沒有見到他
      了。」、「甲○○有叫我去申請中山北路房子的登記謄本。」（見本院九十年
      六月二十九日訊問筆錄）。又經本院向行政院原子能委員會函詢據覆；「查『
      伍宗文』自八十五年六月十一日起至八十九年五月十九日止擔任本會祕書，八
      十六年、八十七年間係在本會輻射鋼筋事件專案小組服務。辦公室在本會七樓
      。本會於八十五年二月十二日以新聞稿方式發布台北市○○○路○段一二一巷
      三十一號獨棟大樓有輻射污染。台北市○○區○○段三小段一七一地號之土地
      及其上建物，目前本會已價購二十五分之二十四產權。依所有權狀登記所有權
      人為中華民國，管理者為原子能委員會。」，又自本院向臺北市中山地政事務
      所調取之臺北市○○區○○段三小段一七一地號之臺北市土地登記謄本（地號
      全部）以觀，權利範圍萬分之九千五百七十八之所有權人係中華民國（登記原
      因為買賣，發生日期為八十五年七月二十九日，登記日期為同年九月十三日）
      ，另萬分之四百二十二係曾麗莪所有；另有證人伍宗文所提出之行政院原子能
      委員會處理上開輻射屋之計畫資料附卷足稽，由上開證詞及土地登記謄本、輻
      射屋處理計畫資料等綜合分析，足知被告乙○○所辯經李玉蘭、甲○○告知輻
      射屋拆除重建計畫而與伍宗文商談，並邀丙○○出資並簽立合作協議書，嗣將
      錢交予李玉蘭、甲○○，且曾從事價購曾麗莪所有之房地等情，尚非純然無據
      。
（三）至於被告乙○○所稱交付金錢予甲○○一節，固因甲○○經傳拘無著而無從進
      一步確認，惟縱被告雖對於金錢之流向未能充分證明是否屬實，然尚難執之即
      遽予推論被告於介紹丙○○投資之初即心存詐欺犯意而施用詐術，自不該當於
      刑法第三百三十九條第一項之詐欺取財罪之構成要件；至於若被告因之確實涉
      犯他罪名亦非本案起訴效力所及，依法亦非本院所得審究，附此敘明。
五、從而，本件被告乙○○所辯尚非全無可採，是公訴人認被告涉有詐欺犯嫌，所為
    之舉證尚未能達通常一般之人均不致有所懷疑，而得確信其為真實之程度，即有
    合理懷疑之存在，自不得遽為不利被告之認定，復經本院查無何積極證據足認被
    告確有被訴之詐欺犯行，既不能證明被告犯罪，依前揭說明，本院自應為被告無
    罪之諭知。
據上論斷，應依刑事訴訟法第第三百零一條第一項前段，判決如主文。
本案經檢察官陳孟黎到庭執行職務。
中      華      民      國       九十       年     七     月   三十一   日
                                      臺灣板橋地方法院刑事第五庭
                                          法  官  陳  鴻  清
右正本證明與原本無異。
如不服本判決應於送達後十日內向本院提出上訴狀。
                                          書記官  林  蔚  然
中      華      民      國       九十       年     八     月     六     日


司法院資訊處製作；財團法人民間司法改革基金會備份。
